【裁判字號】    88,自,280
【裁判日期】    890328
【裁判案由】    侵占等
【裁判全文】
台灣士林地方法院刑事判決                          八十八年度自字第二八號
    自  訴  人  甲○○
                己○
                丙○○
    被      告  戊○○
    輔  佐  人  丁○○
右列被告因侵占等案件，經自訴人提起自訴，本院判決如左：
    主  文
戊○○無罪。
    理  由
一、自訴意旨略以：自訴人甲○○、己○、丙○○等人與被告戊○○合夥，於民國八
    十年四月十八日委由被告戊○○出面與地主張炳勳等人訂立土地買賣契約，購得
    台北市○○區○○段二小段六六○地號、面積○．二六○一公頃、地目「田」、
    折合坪數七八六．八○二五坪之農地，並委由具自耕農身分之被告戊○○及自訴
    人丙○○二人，於八十年六月二十日向台北市士林地政事務所辦理產權登記（二
    人應有部分各為二分之一），且於八十年六月二十七日訂立合夥契約，約定被告
    戊○○實際分得面積為二八六．八○二五坪。被告戊○○嗣於八十四年七月七日
    將登記在其名下之土地，設定新台幣（下同）四百二十萬元抵押權予債權人乙○○，自訴人等乃向北投區公所調解委員會申請履行合夥契約，惟被告戊○○均置
    之不理，因認被告戊○○涉有侵占之罪嫌。
二、按犯罪事實應依證據認定之，無證據不得推定其犯罪事實；又不能證明被告犯罪
    者，應諭知無罪之判決，刑事訟訴法第一百五十四條、第三百零一條第一項分別
    定有明文。次按認定不利於被告之事實，須依積極證據，苟積極證據不足為不利
    於被告事實之認定時，即應為有利於被告之認定，更不必有何有利之證據；又事
    實之認定，應憑證據，如未能發現相當之證據，或證據不足以證明，自不能以推
    測或擬制之方法，以為裁判之基礎；且認定犯罪事實所憑之證據，無論直接或間
    接證據，其為訴訟上之證明，須達於通常一般之人均不致有懷疑，而得確信其為
    真實之程度者，始得據為有罪之認定，倘其證明尚未達到此一程度，而有合理之
    懷疑存在時，尚難為有罪之認定基礎；另自訴人之自訴，係以使被告受刑事訴追
    為目的，是其陳述是否與事實相符，仍應調查其他證據以資審認；且被害人之陳
    述如無瑕疪，且就其他方面調查又與事實相符，固足採為科刑之基礎，倘其陳述
    尚有瑕疪，則在未究明前，遽採為論罪科刑之根據，即難認為適法。最高法院三
    十年上字第八一六號判例、四十年台上字第八六號、七十六年台上字第四九八六
    號、五十二年臺上字第一三○○號判例、六十一年臺上字第三○九九號判例均可
    資參照。再者，刑法上之侵占罪，須持有人變異其原來之持有意思而為不法所有
    之意思，始能成立，如僅將持有物延不交還或有其他原因致一時未能交還，既缺
    乏主觀要件，即難遽以該罪相繩，亦有最高法院六十八年度台上字第三一四六號
    判例可資參照。
三、自訴人認被告戊○○涉有前揭侵占罪嫌，無非係以被告依合夥契約之約定，實際
    持有土地面積僅為二八六．八○二五坪，然被告卻於八十四年七月七日，將信託
    登記在其名下之上開農地（應有部分為二分之一，折算面積約為三九三．四○一
    二五坪）設定抵押權四百二十萬元予乙○○為其論據。訊據被告戊○○固不否認
    其與自訴人甲○○、己○、丙○○等四人合夥出資向張炳勳購買上開農地，因僅
    其與自訴人丙○○具有自耕農身分，遂約定將所購上開農地信託登記在其與丙○○名下，應有部分各為二分之一；嗣其確有於八十四年七月七日設定抵押權四百
    二十萬元予乙○○等情，惟堅決否認有何侵占犯行，辯稱：伊曾欠乙○○的朋友
    三百多萬元，乃由乙○○委託代書辦理，在登記為其所有之上開土地（應有部分
    二分之一）設定抵押權；當初買受上開土地每坪單價為二萬五千元，以其實際持
    有部分之價值已超過所設定抵押權額度四百二十萬元等語。經查：
  （一）被告戊○○與自訴人甲○○、己○、丙○○等人合夥出資，於民國八十年四
        月十八日委由被告戊○○出面與地主張炳勳等訂立土地買賣契約，購得台北
        市○○區○○段二小段六六○地號、面積○．二六○一公頃、地目「田」、
        折合坪數七八六．八○二五坪之農地，因自訴人甲○○、己○不具備自耕農
        之身分，乃委由具自耕農身分之被告戊○○及自訴人丙○○二人，於八十年
        六月二十日向台北市士林地政事務所辦理所有權移轉登記（戊○○、丙○○
        應有部分各為二分之一），且於八十年六月二十七日訂立合夥契約，約定被
        告戊○○實際持有面積為二八六．八○二五坪、自訴人甲○○實際持有面積
        為二○○坪、己○及丙○○實際持有面積均為一五○坪；並約定以每坪單價
        二萬五千元計算，被告戊○○出資額為七百一十七萬零六十二元、自訴人甲○○出資額為五百萬元、己○及丙○○之出資額均為三百七十五萬元等情，
        業經自訴人甲○○、己○、丙○○分別陳明在卷，而被告亦不否認其情，並
        有房地產買賣契約書、合夥契約書、系爭土地之土地登記謄本及臺北市士林
        地政事務所八十年收件北投字第一五四三五號土地登記卷宗各乙份在卷足參
        ，並經本院核閱無誤，堪信為真，合先敘明。
  （二）又被告戊○○因積欠鄭春燕（即乙○○之朋友）債務，被告乃於八十四年七
        月七日表示其有乙筆持分二分之一之土地，而向乙○○借款三百五十萬元，
        並在代書處書立借據及面額三百五十萬元之本票乙紙，並由代書在上開土地
        設定四百二十萬元之最高限額抵押權等情，業經證人乙○○到庭證述無訛，
        並提出借據、本票、系爭土地之土地所有權狀及土地登記謄本各乙紙為證。
        被告對於當時借款金額及借款經過情形雖與證人乙○○所述上情略有出入，
        然此或因被告年事已高，或因時間久遠，記憶糊模所致，尚與常情無違。況
        被告亦不否認確有積欠乙○○或其朋友債務三百多萬元，並同意在上開土地
        設定抵押權四百二十萬元予乙○○之事實，復有臺北市士林地政事務所八十
        四年收件北投字第一五七五一號、八十五年收件北投字第一五四三五號土地
        登記卷宗各乙份在卷足可按，並經本院核閱上開登記卷宗內容無誤。足認被
        告確於八十四年七月間因積欠乙○○債務，而以登記為其所有之上開土地，
        設定本金最高限額抵押權四百二十萬元予乙○○作為擔保乙節屬實，亦堪認
        定。
  （三）被告將登記在其名下之前開土地（應有部分為二分之一），設定抵押權予乙○○作為擔保，雖其設定抵押權面積已超過其實際持分之面積。然查，系爭
        土地乃係依法編為保護區之「田」地目土地，係屬農業發展條例第三條第十
        一款所稱之耕地，依同法第三十條規定不得分割，此有臺北市士林地政事務
        所八十年收件北投字第一五四三五號土地登記卷宗內附台北市政府建設局核
        發之土地分區使用證明書及土地登記謄本各乙紙在卷可稽；而「依法限制分
        割之一宗耕地，不得以其所有權之一部分設定抵押權。耕地共有人就其應有
        部分之一部分設定抵押權者，亦同。」土地登記規則第一百十三條亦有明文
        ，足見耕地共有人僅得就應有部分之全部設定抵押權，而不得就應有部分之
        一部設定抵押權，至為灼然。是被告雖將系爭土地應有部分二分之一設定抵
        押權予乙○○，然該抵押權登記手續既係委由代書處理，已如前述，而被告
        被告復不得僅就應有部分之一部設定抵押權，而須以其應有部分之全部設定
        抵押權，故縱使被告所設定抵押權之面積已超過其實際分得面積，苟無其他
        積極證據足資證明被告設定抵押權當時即有不法所有之意圖，尚難遽以推測
        或擬制之方法，推定被告有易持有為所有之不法所有意圖。再者，被告雖在
        系爭土地上設定抵押權四百二十萬元，然被告與自訴人等人合夥購買系爭土
        地當時，每坪土地單價已值二萬五千元，迭經自訴人丙○○、己○、甲○○
        等人陳述無誤，並有合夥契約書乙份在卷足憑；而自訴人丙○○並稱：目前
        系爭土地每坪現值約三萬元等語（見本院八十八年十一月一日筆錄），是被
        告戊○○實際持有系爭土地之面積為二八六．八○二五坪，折合市價約值七
        、八百萬元，顯遠逾其所設定抵押權四百二十萬元之額度；且自訴人丙○○
        、己○、甲○○等人亦已自承被告當時購買系爭土地之價款已超過設定抵押
        權之額度等情無訛，益證被告主觀上應無變易持有為所有之不法所有意圖，
        核與侵占罪之構成要件有間，自無成立侵占罪之餘地。
  （四）綜核上情，被告所辯上開各節尚堪採信，本件純屬民事糾葛，雙方自應循民
        事途徑解決爭端，自訴人所舉證據尚不足證明犯罪，尚難僅憑自訴人之片面
        指訴，逕以推測或擬制方法，認定被告涉有前揭侵占罪嫌，此外，復查無其
        他積極證據足資認定被告涉有前揭侵占犯行，不能證明被告犯罪，自應為無
        罪判決之諭知。
四、末按，依刑事訴訟法第三百二十條第二項之規定，自訴狀僅應記載被告之姓名年
    籍等人別資料暨犯罪事實及證據，並無須記載所犯法條，故自訴之事實範圍，係
    以自訴狀所載事實為準，與所犯法條之記載無關，縱有其記載，亦僅供法院審判
    之參考，並不足以拘束法院之獨立認事用法，合先敘明。本件自訴狀內雖指訴被
    告尚觸犯刑法之背信罪云云。惟自訴狀內既未記載被告所涉背信之犯罪事實，且
    自訴人在本院審理時業已表明僅就侵占部分提出自訴等情無訛，本院無須就上開
    部分加以審理，併此敘明。
據上論斷，應依刑事訴訟法第三百四十三條、第三百零一條第一項，判決如主文。
中      華      民      國    八十九    年      三      月    二十八    日
                                  台灣士林地方法院刑事第一庭
                      法  官
如不服本判決，應於判決送達後十日內，向本院提出上訴狀。


司法院資訊處製作；財團法人民間司法改革基金會備份。
